ACORDAO-COMPLETO-2435217

ACÓRDÃO 12063/2020 ATA 38/2020 - PRIMEIRA CÂMARA

VISTOS, relatados e discutidos estes autos de recurso de reconsideração interposto pela Sra. Raimunda Nascimento da Silva e pelo Sindicato dos Trabalhadores e Trabalhadoras Rurais, Agricultores Familiares de Apuí/AM - Sintrafa contra o Acórdão 4723/2020-TCU-Primeira Câmara,
ACORDAM os Ministros do Tribunal de Contas da União, reunidos em sessão da Primeira Câmara, com fundamento nos arts. 32, I, e 33 da Lei Orgânica do TCU, diante das razões expostas pelo relator, em:
9.1. conhecer do recurso de reconsideração para, no mérito, negar-lhe provimento;
9.2. dar ciência desta deliberação à recorrente e aos demais interessados.

Recurso de reconsideração interposto contra decisão que julgou irregulares as contas dos responsáveis, condenou-os ao pagamento do débito apurado e lhes aplicou a multa prevista no art. 57 da Lei 8.443/1992.

Primeira Câmara

Entidades/órgãos do Governo do Estado do Amazonas.

3. Interessados/Responsáveis/Recorrentes:
3.1. Responsáveis: Raimunda Nascimento da Silva (XXX.349.642-XX); Sindicato dos Trabalhadores e Trabalhadoras Rurais, Agricultores Familiares de Apuí/AM (00.749.587/0001-36)
3.2. Recorrentes: Sindicato dos Trabalhadores e Trabalhadoras Rurais, Agricultores Familiares de Apuí/AM (00.749.587/0001-36); Raimunda Nascimento da Silva (XXX.349.642-XX).

13.1. Ministros presentes: Walton Alencar Rodrigues (Presidente), Benjamin Zymler (Relator), Bruno Dantas e Vital do Rêgo.
13.2. Ministros-Substitutos presentes: Augusto Sherman Cavalcanti e Weder de Oliveira.

BENJAMIN ZYMLER

Ministro-Substituto Weder de Oliveira.

Adoto como relatório a instrução elaborada no âmbito da Secretaria de Recursos (peça 140) , cuja proposta de encaminhamento contou com a anuência do diretor da unidade técnica (peça 141) e do representante do Ministério Público junto ao TCU (peça 142) :
"INTRODUÇÃO
Trata-se de recurso de reconsideração interposto por Raimunda Nascimento da Silva e Sindicato dos Trabalhadores e Trabalhadoras Rurais, Agricultores Familiares de Apuí/AM - Sintrafa (R001-peças 62-121) , por meio do qual se insurge contra o Acórdão 4723/2020-TCU-Primeira Câmara, rel. Ministro-Substituto Weder de Oliveira, o qual foi prolatado na sessão de julgamento do dia 20/4/2020-Virtual e inserto na Ata 11/2020-1ª Câmara (peça 42) .
1.1. A deliberação recorrida apresenta o seguinte teor:
VISTOS, relatados e discutidos estes autos de tomada de contas especial instaurada pela Caixa Econômica Federal (CAIXA) em desfavor do Sindicato dos Trabalhadores e Trabalhadoras Rurais, Agricultores e Agricultoras Familiares de Apuí/AM - SINTRAFA e da Sra. Raimunda Nascimento da Silva, em razão da não comprovação da execução do objeto pactuado referente ao contrato de repasse 0306.981-40/2009, realizado junto ao antigo Ministério do Desenvolvimento Agrário (MDA) , que tinha por objeto o "fortalecimento da agricultura familiar, através da realização de evento territorial visando à comercialização, articulação de negociação, intercâmbio de boas práticas e articulação de redes de cooperação, no município de Apuí/AM".
ACORDAM os ministros do Tribunal de Contas da União, reunidos em sessão da 1ª Câmara, ante as razões expostas pelo relator, em:
9.1. rejeitar as alegações de defesa apresentadas pelo Sindicato dos Trabalhadores e Trabalhadoras Rurais, Agricultores e Agricultoras Familiares de Apuí/AM e pela Sra. Raimunda Nascimento da Silva;
9.2. julgar irregulares, com fundamento nos arts. 1º, I, e 16, III, "c", da Lei 8.443/1992 c/c os arts. 19 e 23, III, da mesma lei, e com arts. 1º, I, e 209, III, e 214, III, do RI/TCU, as contas da Sra. Raimunda Nascimento da Silva e condená-la ao pagamento, em solidariedade com o Sindicato dos Trabalhadores e Trabalhadoras Rurais, Agricultores e Agricultoras Familiares de Apuí/AM, das quantias abaixo especificadas, com a fixação do prazo de 15 (quinze) dias, a contar da notificação, para que comprovem, perante este Tribunal (art. 214, III, "a", do RI/TCU) , o recolhimento da dívida aos cofres do Tesouro Nacional, atualizada monetariamente e acrescida dos juros de mora, calculados a partir das datas discriminadas, até a data do recolhimento, na forma prevista na legislação em vigor:
	DATA
	VALOR
	DÉBITO / CRÉDITO

	17/3/2010
	R$ 100.000,00
	DÉBITO

	5/4/2012
	R$ 1.971,69 
	CRÉDITO

9.3. aplicar à Sra. Raimunda Nascimento da Silva e ao Sindicato dos Trabalhadores e Trabalhadoras Rurais, Agricultores e Agricultoras Familiares de Apuí/AM, individualmente,  a multa prevista no art. 57 da Lei 8.443/1992 c/c o art. 267 do RI/TCU, no valor de R$ 17.000,00 (dezessete mil reais) , fixando-lhes o prazo de 15 (quinze) dias, a contar da notificação, para que comprovem, perante este Tribunal (art. 214, III, "a", do RI/TCU) , o recolhimento da dívida aos cofres do Tesouro Nacional, atualizada monetariamente desde a data do presente acórdão até a do efetivo recolhimento, se for paga após o vencimento, na forma da legislação em vigor;
9.4. autorizar, desde logo, nos termos do art. 28, II, da Lei 8.443/1992, a cobrança judicial das dívidas, caso não atendidas as notificações;
9.5. com fundamento no § 3º do art. 16 da Lei 8.443/1992, encaminhar cópia desta deliberação à Procuradoria da República no Amazonas, para a adoção das medidas que entender cabíveis. (ênfases acrescidas) 
HISTÓRICO 
A presente Tomada de Contas Especial-TCE foi instaurada pela Caixa Econômica Federal (CAIXA) em desfavor do Sintrafa e de Raimunda Nascimento da Silva, presidente da entidade no período de 11/12/2009 a 10/12/2013, em razão da inexecução do contrato de repasse 0306.981-40/2009 (Siafi/Siconv 720.452) , à peça 2, p. 106-120 e peça 3, p. 1, realizado entre o antigo Ministério do Desenvolvimento Agrário (MDA) , representado pela CAIXA, e aquele sindicato, que tinha por objeto o "fortalecimento da agricultura familiar, através da realização de evento territorial visando a comercialização, articulação de negociação, intercâmbio de boas práticas e articulação de redes de cooperação, no município de Apuí/AM", em razão da não comprovação da execução do objeto pactuado. O Plano de Trabalho previu apenas uma meta, qual seja: a "Realização da IV Feira da Agricultura Familiar do Território Madeira". 
1.2. O Ajuste vigeu de 29/12/2009 a 31/3/2012 (peça 3, p. 5) , com prazo para a apresentação da prestação de contas de até 30 dias após sua conclusão, e previu dispêndios que totalizavam R$ 103.422,00, sendo R$ 100.000,00 custeados pela União e R$ 3.422,00 de contrapartida do Município.
1.3. A prestação de contas foi encaminhada à Caixa, que constatou inconsistências em documentos relacionados a pagamentos e recebimentos, bem como falta de peças necessárias à comprovação da execução do objeto, e informou o Sintrafa acerca das pendências (peça 3, p. 43) .
1.4. No âmbito desta Corte de Contas, em razão de não terem sido remetidas ao Tribunal as conclusões a respeito do caso, a Secex-TCE promoveu nova diligência ao MDA a fim de esclarecer o caso em definitivo, cuja resposta, informando a ausência de envio pelos responsáveis da documentação, asseverou ser inviável a conclusão da análise de execução física do contrato em tela, validando a glosa integral do dispêndio de R$ 103.384,70.
1.5. Diante da ausência de elementos nos autos que comprovassem a boa e a regular aplicação dos recursos repassados, a Secex-TCE propôs que as contas dos responsáveis fossem julgadas irregulares, atribuindo-lhes o débito apurado, bem como a aplicação individual da sanção prevista no art. 57 da Lei 8.443/1992 (peça 38) . Proposta que contou com o endosso do Ilustre representante do MPTCU (peça 41) .
1.6. O Relator a quo, Exmo. Ministro-Substituto Weder de Oliveira, por sua vez, anuiu com a unidade técnica e com o MPTCU. Propôs, então, julgar irregulares as contas da presidente da entidade pela irregularidade, sua condenação em débito, em solidariedade com o Sintrafa, com aplicação individual da multa prevista no art. 57 da Lei 8.443/1992, nos termos do Voto condutor do Acórdão recorrido (peça 43) , posicionamento este que foi acompanhado pelo Colegiado desta Corte de Contas.
1.7. Irresignados, a presidente da entidade e o sindicato interpuseram o presente recurso de reconsideração, que se fundamenta nas altercações que, adiante, passar-se-á a relatar.
EXAME DE ADMISSIBILIDADE 
Reitera-se o exame preliminar de admissibilidade efetuado por esta Secretaria (peça 123) , ratificado pelo Exmo. Ministro Benjamin Zymler (peça 126) , que concluiu pelo conhecimento do recurso de reconsideração, nos termos dos art. 32, inciso I, e 33, da Lei 8.443/1992, c/c o artigo 285, do RI/TCU, suspendendo os efeitos em relação aos itens 9.2, 9.3 e 9.4 do Acórdão recorrido.
EXAME DE MÉRITO
Delimitação
1.8. Constitui objeto do presente recurso definir se:
a) houve prescrição do julgamento das contas e do débito;
b) houve ofensa aos princípios do contraditório e da ampla defesa;
c) os documentos ora apresentados atestam a escorreita aplicação dos recursos; 
d) a boa-fé do gestor afasta sua responsabilidade;
e) houve violação aos princípios da razoabilidade e da proporcionalidade na aplicação da multa.
Da prescrição.
1.9. Embora não tenha sido alegada a ocorrência de prescrição da pretensão punitiva e/ou de ressarcimento, como tal matéria é de ordem pública, faz-se necessária a presente análise. 
1.10. A alegação de prescrição assume particular relevância, dado o recente julgamento, pelo STF, do Recurso Extraordinário 636.886 (tema 899 da repercussão geral) . Os significativos impactos deste julgamento foram objeto de análise pela Serur nos autos do TC Processo 027.624-2018-8. Por economia processual, juntou-se a estes autos (peça 138) cópia do exame e do pronunciamento da unidade emitidos pela Serur naquele processo, em que foram fundamentadas as seguintes premissas, que serão consideradas no presente exame:
a)  pela jurisprudência até então vigente, a pretensão punitiva exercida pelo Tribunal de Contas estava sujeita à prescrição, regida pelos critérios fixados no Acórdão 1441/2016-TCU-Plenário. Já quanto ao débito, a ação de ressarcimento era considerada imprescritível, por expressa previsão do art. 37, § 5º, da Constituição Federal. No entanto, ao julgar o RE 636.886, o STF conferiu nova interpretação a esse dispositivo, fixando a tese de que "é prescritível a pretensão de ressarcimento ao erário fundada em decisão de Tribunal de Contas";
b)  embora o RE 636.886 tenha por objeto a execução de acórdão condenatório proferido pelo TCU, a interpretação conferida pelo STF ao art. 37, § 5º, da Constituição, afeta a ação de ressarcimento como um todo, abrangendo não só a execução, mas também a pretensão condenatória. E, ao contrário da decisão proferida no julgamento do tema 897 (RE 852.475) , no tema 899, relativo à atuação do Tribunal de Contas, a conclusão de que a pretensão de ressarcimento é prescritível foi estabelecida de forma categórica, sem ressalvar as condutas dolosas qualificáveis como ato de improbidade;
c)  as pretensões punitiva e de ressarcimento devem observar o mesmo regime na atividade de controle externo, dado o objetivo comum da prescrição, de fixar prazo para o Tribunal de Contas agir, buscando caracterizar o ilícito, identificar seu autor, dimensionar as consequências da conduta (em especial, a quantificação do dano) e impor as consequências legais, independentemente do fato de tais consequências terem natureza punitiva ou ressarcitória;
d)  o Código Civil e a Lei 9.873/1999 constituem as duas alternativas que, de forma mais consistente, polarizam os debates acerca do regime de prescrição a ser observado no processo de controle externo. Não obstante a relevância dos fundamentos utilizados no Acórdão 1441/2016-TCU-Plenário, favoráveis à aplicação do Código Civil, a Lei 9.873/1999 adota balizas usuais no âmbito do direito público, prevê causas de interrupção em tudo compatíveis com o processo de controle externo e já vem sendo utilizada pelo STF para limitar o exercício da pretensão punitiva pelo TCU, em decisões posteriores ao Acórdão 1441/2016-TCU-Plenário. Assim, até que sobrevenha norma específica, entende-se que a prescrição das medidas de ressarcimento a cargo do tribunal de contas deve observar o regime Lei 9.873/1999;
e)  considerando, porém, que o acórdão proferido no RE 636.886 ainda está sujeito à oposição de embargos declaratórios, não é recomendável reconhecer a prescrição desde logo, ante a possibilidade de esclarecimento da decisão em sentido diverso do ora defendido (notadamente quanto aos atos dolosos) ou mesmo a modulação de seus efeitos, para preservar as ações de controle instauradas com base no entendimento jurisprudencial até então vigente;
f)  assim, nos casos em que a prescrição não tenha ocorrido por nenhum dos dois regimes (Código Civil ou Lei 9.873/1999) , o desfecho do processo não se alterará, qualquer que seja a premissa adotada (imprescritibilidade, prescritibilidade pelo Código Civil ou pela Lei 9.873/1999) , viabilizando-se o imediato julgamento. Já nas situações em que a pretensão de ressarcimento esteja prescrita por algum dos dois regimes, ou por ambos, é recomendável que o julgamento do processo seja sobrestado, até ulterior deliberação do Tribunal.
1.11. As manifestações da Serur juntadas à peça 138 foram elaboradas quando ainda não estava disponibilizado o inteiro teor do acórdão do RE 636.886. Em nova análise após a publicação da decisão (DJe de 24/6/2020) , inclusive mediante o cotejo com os demais votos proferidos no julgamento, conclui-se pela subsistência das premissas indicadas acima, cabendo destacar dois aspectos relevantes.
1.12. O primeiro diz respeito à ressalva aos atos dolosos de improbidade. Observa-se que tanto na manifestação do TCU, como amicus curiae (peça 35 do RE 636.886) , como na manifestação do Ministério Público Federal na condição de fiscal da ordem jurídica (peça 38) , o tema 897 foi invocado com o fim de preservar a atuação dos tribunais de contas no caso de prejuízos causados dolosamente, mediante condutas típicas de improbidade administrativa. Todavia, o pedido não foi acolhido. No ponto, não houve divergência quanto ao entendimento do relator, de que "as razões que levaram a maioria da Corte a estabelecer excepcional hipótese de imprescritibilidade, no tema 897, não estão presentes em relação as decisões do Tribunal de Contas que resultem imputação de débito ou multa".
1.13. O segundo aspecto diz respeito à não incidência do Código Civil no regime de prescrição do ressarcimento. Nos votos em que a questão do prazo prescricional foi abordada, a referência foi sempre ao prazo quinquenal, usualmente adotado pelas normas de direito público.
1.14. Com essas explicações adicionais, passa-se à análise da prescrição no caso em exame, considerando-se as premissas indicadas anteriormente.
1.15. No caso ora em análise, o interregno prescricional se inicia na data em que foi verificada a irregularidade sancionada por meio desta TCE, qual seja, o dia seguinte ao término do prazo concedido à entidade convenente para a apresentação da devida prestação de contas do Ajuste, cujo prazo de 30 dias após o término do ajuste, findou em 31/3/2012, nos termos do Termo Aditivo (peça 3, p. 3 e 5) . Logo, o marco inicial é 1º/4/2012.
Análise da prescrição segundo os critérios do Acórdão 1441/2016-TCU-Plenário
1.16. Análise da prescrição segundo os critérios do Acórdão 1441/2016-TCU-Plenário, nos autos de incidente de uniformização de jurisprudência (TC Processo 030.926/2015-7) , restou assente, em suma, que: (i) a pretensão punitiva do TCU subordina-se ao prazo geral de prescrição indicado no art. 205 do Código Civil (10 anos) e é contada a partir da data de ocorrência da irregularidade sancionada; (ii) o ato que ordenar a citação, a audiência ou oitiva da parte interrompe a prescrição; (iii) haverá suspensão da prescrição toda vez que o responsável apresentar elementos adicionais de defesa; (iv) a prescrição será aferida independentemente de alegação da parte; e (v) o entendimento do mencionado acórdão será aplicado de imediato aos processos novos e aos pendentes de decisão.
1.17. Iniciado o transcurso do prazo prescricional decenal em 1º/4/2012, observa-se que foi determinada a citação, por delegação de competência, em 27/6/2018, conforme pronunciamento da unidade à peça 8, momento processual em que houve a interrupção do prazo prescricional, conforme regra estipulada no art. 202, inciso I, do Código Civil.
1.18. Por sua vez, o Acórdão recorrido foi proferido em 20/4/2020, sendo assim não foi ultrapassado o prazo prescricional decenal nos moldes do Código Civil.
Análise da prescrição pelo regime da Lei 9.873/1999
1.19. Análise da prescrição pelo regime da Lei 9.873/1999, iniciado o transcurso do prazo prescricional quinquenal em 1º/4/2012, observa-se que foi enviado ofício pela CAIXA solicitando o encaminhamento da documentação pendente em 23/7/2012 (peça 3, p. 43) , bem como emitido Relatório do Tomador de Contas Especial, Relatório de TCE n. 99/2016, em 4/5/2016 (peça 3, p. 63-69) , Relatório de Auditoria da CGU, Relatório de Auditoria n. 87/2017, em 8/2/2017 (peça 3, p. 95-99) e o pronunciamento ministerial pela irregularidade das contas em 24/5/2017 (peça 3, p. 115) , atos inequívocos adotados para  apuração dos fatos, momentos processuais em que houve interrupções do prazo prescricional, conforme regra estipulada no art. 2º, inciso II, da Lei 9.873/1999.
1.20. No âmbito deste Tribunal, os recorrentes tomaram ciência dos ofícios de citação em 1º/8/2018, conforme documentos às peças 9-12, momento processual em que houve a interrupção do prazo prescricional, conforme regra estipulada no art. 2º, inciso I, da Lei 9.873/1999.
1.21. Por sua vez, o Acórdão recorrido foi proferido em 20/4/2020, sendo assim não foi ultrapassado o prazo prescricional quinquenal nos moldes da Lei 9.873/1999.
1.22. Na situação em exame não ocorreu a prescrição, por nenhum dos dois regimes.
Da ofensa aos princípios do contraditório e da ampla defesa.
1.23. Defende que sejam permitidas a produção de prova "oral ou técnica", permitindo a "produção de todos os meios de provas admitidos em direito, com vistas a garantir o direito à ampla defesa, previsto no art. 5º, inciso LV, da" Constituição Federal de 1988, sob pena de nulidade da decisão. Preleciona acerca dos princípios do devido processo legal e da necessidade "de oportunizar a defesa prévia para que o interessado no processo administrativo sancionador possa exercer o seu direito ao contraditório e à ampla defesa" (peça 62, p. 2-9) .
Análise:
1.24. Note-se que a CAIXA solicitou o encaminhamento da documentação pendente em 23/7/2012 (peça 3, p. 43) , poucos meses após o fim do prazo para a apresentação da devida prestação de contas, solicitação que não logrou êxito em obter respostas dos ora recorrentes.
1.25. Em seguida, o processo seguiu o procedimento de apuração do controle interno, por meio do Relatório do Tomador de Contas Especial, Relatório de TCE n. 99/2016, em 4/5/2016 (peça 3, p. 63-69) , bem como, o Relatório de Auditoria da CGU, Relatório de Auditoria n. 87/2017, em 8/2/2017 (peça 3, p. 95-99) e o pronunciamento ministerial pela irregularidade das contas em 24/5/2017 (peça 3, p. 115) .
1.26. Insta ressalvar que os recorrentes, após a regular citação por esta Corte de Contas (peças 9-12) , constituíram procurador legal (peça 13) e solicitaram a prorrogação de prazo (peça 14) , a qual foi concedida, a fim de propiciar o contraditório e a ampla defesa (peça 15) , e, novamente, em 2019, foi solicitada nova prorrogação de prazo (peça 30) , diligências foram realizadas por esta Corte de Contas para verificar se os recorrentes haviam apresentado a devida prestação de contas ao Órgão Concedente (peças 24-25 e 31-37) , o que demonstra que os recorrentes tiveram diversas oportunidades para adimplir suas obrigações constitucionais, mas não o fizeram antes do julgamento das presentes contas, por meio do Acórdão recorrido.
1.27. Por oportuno, registra-se que o juízo de valor firmado na decisão atacada foi devidamente fundamentado no Voto proferido pelo Relator a quo, não se vislumbrando afronta aos princípios do contraditório e da ampla defesa, uma vez que foram dadas várias oportunidades para que a responsável prestasse contas dos recursos repassados.
Da escorreita aplicação dos recursos.
1.28. Obtempera que sua defesa demonstrou a boa-fé da autora, a ausência de dano ao erário, a atuação imediata para solucionar a irregularidade, bem como, o seu histórico favorável, não havendo que se cogitar uma penalidade tão gravosa. Fundamenta com base nas seguintes alegações (peça 62, p. 10-15) :
	a) alterca que não pode essa Corte julgar as contas do Sintrafa, "cuja presidenta é analfabeta funcional, despida de quaisquer conhecimentos elementares: contábil e jurídico";
	b) entende que, "mesmo que se demonstrasse comprovada alguma irregularidade, é crucial que seja observada a inexistência de má-fé para fins de adequação da penalidade a ser imposta em observância aos princípios da proporcionalidade e razoabilidade";
	c) clama que "seja analisado todo o material agora disponibilizado, tendo em vista o Princípio da Verdade Material, vigente nesse Tribunal e uma vez conhecido seja arquivado o presente processo por manifesta regularidade das contas do Requerido". Colaciona documentação às peças 63-121.
Análise:
1.29. Note-se, inicialmente, que, nos presentes autos, não se está fazendo juízo de valor do histórico da recorrente, se é "favorável" ou desfavorável, nem mesmo se ela fez múltiplos contratos com a União ou apenas um.
1.30. Pontua-se, outrossim, que a recorrente vem sendo chamada a prestar contas desde 23/7/2012 e, só agora, em sede de recurso de reconsideração, apresentou documentação com intuito de afastar sua inadimplência do dever de prestar contas. 
1.31. Por consectário lógico, não se pode afirmar que os recorrentes atuaram de imediato "para solucionar a irregularidade", muito pelo contrário, durante as apurações iniciais solicitaram até a prorrogação de prazo para a apresentação da documentação, por mais de uma vez, mas quedaram-se omissos nas outras oportunidades.
1.32. A eventual falta de formação e de organização administrativa da entidade e de sua presidente não pode servir de salvo conduto para afastar a responsabilidade da signatária do convênio, que soube preencher e apresentar o plano de trabalho, a fim de obter os recursos federais e, no momento de prestar contas das despesas efetuadas, alega ser "analfabeta funcional, despida de quaisquer conhecimentos elementares: contábil e jurídico".
1.33. De fato, caberia ao convenente cumprir o compromisso acordado, bem como suas obrigações constitucionais e legais, sob pena de ter as contas julgadas irregulares, com a consequente imputação do débito não regularmente aprovado. Por sua vez, a multa decorreu do próprio julgamento pela irregularidade e pela condenação desta em débito, conforme previsão legal.
1.34. Cabe rememorar que em relação ao Contrato de repasse 0306.981-40/2009 (peça 2, p. 106-120 e peça 3, p. 1-3) , cujo o Plano de Trabalho previa apenas uma meta, qual seja: a "Realização da IV Feira da Agricultura Familiar do Território Madeira", os recorrentes não apresentaram documentação suficiente para comprovar a execução do objeto pactuado. 
1.35. Observa-se que colacionam na oportunidade os contratos de prestação de serviço, todos de julho de 2010 (peças 63-71, 76 e 93-94) , a relação de prestadores de serviço (peça 71) , o relatório de execução de atividades (peças 72-73 e 75) , cartas resposta de cotação de preços, igualmente de julho de 2010 (peças 77-92, 95-111) , fotos de pessoas falando ao microfone e de apresentações sem referência clara ao evento ou ao que estava sendo realizado, uma foto de placa do evento de forma isolada, sendo que estas fotos se repetem em algumas peças (peça 112-120) e documento sem data relatando a realização do evento (peça 121) .
1.36. Insta ressalvar que a mera apresentação de fotos desconexas, não comprova que o evento tenha efetivamente acontecido, cabendo ao responsável demonstrar o nexo causal entre os recursos que lhe foram repassados e a consecução do objeto, minimamente, com a apresentação de filmagens e fotografias, que demonstrem claramente o que ocorreu, tão comuns em 2010, bem como, as notas fiscais dos serviços, relatório dos transportes realizados, inclusive, com a relação de quem foi transportado, comprovação de quem pernoitou no local contratado e os recibos dos prestadores dos serviços, nos termos da Cláusula Décima Primeira - Dos Documentos e da Contabilização (peça 2, p. 118) :
11.1 - As faturas, recibos. notas fiscais e quaisquer outros documentos comprobatórios de despesas serão emitidos em nome do CONTRATADO, devidamente identificados com o nome do Programa e o número do Contrato de Repasse, e mantidos em arquivo. em ordem cronológica. no próprio local em que forem contabilizados. ã disposição dos órgãos de controle interno e externo e pelo prazo de 10 (dez) anos. contados da aprovação da prestação de contas pela CONTRATANTE.
1.37. Cabe esclarecer, uma vez mais, que toda a documentação apresentada se mostra insuficiente para comprovar que os serviços foram prestados. 
1.38. Nesse diapasão, ao se analisar a documentação trazida pelo recorrente, é oportuno citar os preciosos ensinamentos do eminente Ministro desta Casa, Ubiratan Aguiar, em sua obra "Convênios e Tomadas de Contas Especiais". Em epítome categórico, o douto julgador nos oferece didático roteiro a ser seguido na análise das contas do gestor, in verbis: 
Para comprovar a boa aplicação dos recursos é necessária a existência de uma série de nexos: o extrato bancário deve coincidir com a relação de pagamentos efetuados, que deve refletir as notas fiscais devidamente identificadas com o número do convênio, que devem ser coincidentes com a vigência do convênio e com as datas dos desembolsos ocorridos na conta específica (In Convênios e Tomadas de Contas Especiais: manual prático, 2ª ed. rev. e ampl., Ubiratan Aguiar et. al. Belo Horizonte: Fórum, 2005, p.43) .
1.39. Não cabe, por isso, simplesmente alegar que toda essa prestação de contas inconsistente seja fruto da falta de conhecimento "contábil e jurídico", como tergiversa a defesa, uma vez que solicitar notas fiscais referentes ao serviços que teriam sido prestados é medida básica de qualquer gestor, que, em tese, teria realizado, inclusive, cotações de preço antes da contratação e firmado os respectivos contratos de prestação de serviço, mas não apresentou a documentação idônea para comprovar sua execução. 
1.40. Suposição que não afastaria a responsabilidade constitucional personalíssima do gestor de prestar contas dos recursos públicos recebidos em sua gestão, nos termos dos art. 70, parágrafo único, da Constituição Federal, art. 93 do Decreto-lei 200/1967 e art. 66 do Decreto 93.872/1986.
1.41. Logo, a recorrente formalmente se obrigou a gerir e a dar conta dos recursos públicos que recebeu. Assim o é porque com a celebração da avença, a presidente da entidade, ora recorrente, compromete-se pessoalmente a comprovar, mediante prestação de contas junto à autoridade competente, a regular aplicação daqueles recursos.
1.42. Com efeito, de acordo com a sedimentada jurisprudência do TCU, a pessoa física, que se vincula com o poder público, mediante instrumento jurídico próprio, a exemplo do que se verifica nos convênios, responde pelos compromissos pactuados, sobretudo pelo dever de comprovar a boa e a regular aplicação dos recursos que recebeu para a consecução de atividade de interesse social.
1.43. Destaca-se que, conforme se demonstrou no Relatório do Acórdão recorrido que o julgamento pela irregularidade das contas, com a consequente apuração de débito e a aplicação de multa ao responsável, decorreu exatamente da falta de comprovação da regular aplicação dos recursos federais, logo não há como comprovar seu emprego regular, pelo contrário a falta de comprovação da destinação dos recursos federais demonstra, por si só, potencial desvio de finalidade de recursos e comprovado dano ao Erário.
1.44. Sobressai, portanto, no presente caso concreto, que somente atuando nos exatos ditames legais haverá a aplicação dos recursos públicos com a devida transparência e publicidade, princípios inerentes a esta atividade pública. Do contrário, o controle dos recursos estará sendo burlado, escancarando, assim, inúmeras possibilidades de desvio e malversação dos valores que deveriam ser utilizados única e exclusivamente em benefício do bem comum.
1.45. Em verdade, o Estado brasileiro não se pode dar ao luxo de dilapidar os escassos recursos públicos, os quais propiciariam uma melhora na qualidade de vida dos munícipes da região amazônica e da econômia local.
1.46. Assim, diante da ausência de comprovação da boa e da regular aplicação dos recursos repassados não há motivos para alterar o juízo de valor outrora firmado, remanescendo o débito apurado. Por sua vez, a aflição de multa decorreu deste julgamento em débito, cujo respaldo jurídico se encontra no art. 57 da Lei 8.443/1992. 
Do princípio da boa-fé objetiva.
1.47. Cita o art. 12, §§ 1º e 2º da Lei 8.443/1992, aduzindo que estes estabelecem que "a jurisprudência do TCU admite, em sede de recurso de reconsideração, uma vez reconhecida a boa-fé do responsável, a desconstituição do acórdão recorrido para que lhe seja concedido novo e improrrogável prazo para o recolhimento do débito" (peça 62, p. 13) .
Análise:
1.48. No que tange às alegações quanto inexistência de má-fé por parte da recorrente, insta ressaltar que tais condutas não serviram de fundamento para a decisão combatida, conforme se demonstrou no Relatório e no Voto do Acórdão recorrido (peças 43-44) , não sendo relevante para o deslinde do recurso. 
1.49. Com efeito, a jurisprudência pacífica do TCU é no sentido de que, nos processos de contas que tramitam nesta Casa, compete ao gestor o ônus da prova da boa e da regular aplicação dos recursos públicos que lhe são confiados, o que independe da comprovação de ter se configurado o ato de improbidade administrativa, a ocorrência de enriquecimento ilícito ou a atuação com dolo ou com má-fé.
1.50. Assim sendo, a simples alegação de que não houve má-fé não se presta a alterar o fundamento da decisão recorrida, uma vez que a avaliação subjetiva de sua conduta não se relaciona com a tipificação legal prevista na LO/TCU quando do julgamento das contas do gestor público.
1.51. Insta esclarecer que a interpretação sistemática do art. 202 do RITCU amolda-se à dupla natureza do débito apurado pelo TCU, punitiva e indenizatória. Nos casos concretos, ao ser reconhecida a boa-fé do agente, isto é, a não reprovabilidade de sua conduta, restará afastada a função punitiva do débito, remanescendo, no entanto, a indenizatória, entendimento exposto nos Acórdão 40/1999-TCU-Plenário, rel. Ministro Marcos Vinicios Vilaça, 1.702/2005-TCU-1ª Câmara, rel. Ministro Guilherme Palmeira, 723/2007-TCU-1ª Câmara, rel. Ministro-substituto Marcos Bemquerer Costa e 932/2006-TCU-2ª Câmara, rel. Ministro Benjamin Zymler.
1.52. Nestes termos, a análise e comprovação da boa-fé, ao término da instrução de mérito da unidade técnica, teria o condão, unicamente, de proporcionar a concessão de novo e improrrogável prazo para recolhimento da importância devida, caso subsistente o débito e inexistente outra irregularidade nas contas (§§ 2º e 3º do art. 202, RITCU) .
1.53. Na presente TCE, a conduta da recorrente ao deixar de apresentar a devida prestação de contas dos recursos públicos federais que lhe foram confiados, torna sua conduta reprovável, não sendo, portanto, reconhecida sua boa-fé. Isto, no entanto, não enseja afirmar que a responsável agiu de má-fé, apenas não se pode reconhecer sua boa-fé, uma vez que, repita-se, existe débito apurado e não quitado. 
1.54. Logo, o débito segue, in casu, com sua natureza punitiva e indenizatória, não sendo possível aplicar a previsão do §2º do art. 12 da LOTCU c/c §2º do art. 202 do RITCU.
Da proporcionalidade da multa.
1.55. Requer que "a graduação razoável da pena, para fins de que sejam observados os princípios da proporcionalidade e boa-fé" (peça 62, p. 9-10) .
Análise:
1.56. Cabe ressaltar que a sanção de multa aplicada, cujo valor foi de R$ 17.000,00 (itens 9.3 do Acórdão recorrido) , teve por fundamento o art. 57 da Lei 8.443/1992, normativo este que se amolda com perfeição ao caso concreto, onde houve o julgamento em débito solidário da associação e da presidente da entidade.
1.57. Preconiza o normativo em questão que a multa será valorada em até cem por cento do valor atualizado do dano causado ao Erário, no caso concreto, o débito atualizado até 19/6/2018, perfazia o montante de R$ 159.777,15 (peça 5) . Nesse sentido, o valor aplicado de R$ 17.000,00 corresponde a aproximadamente 10% do limite legalmente aplicável. 
1.58. Logo, a referida conduta foi punida com valores próximos a 10% do limite máximo aplicável consignado na legislação, o que, por sua vez, se encontra dentro dos parâmetros estabelecidos pela Lei Orgânica do TCU e, por consectário lógico, dentro dos propósitos dos princípios da razoabilidade e da proporcionalidade, sendo legal e regimentalmente embasado.
CONCLUSÃO
Das análises anteriores, conclui-se que:
a) na situação em exame não ocorreu a prescrição, por nenhum dos dois regimes, seja pelo Código Civil (adotado pelo Acórdão 1441/2016-TCU-Plenário, rel. Ministro Walton Alencar Rodrigues) ou pela Lei 9.873/1999;
b) não houve violação aos princípios do devido processo legal, do contraditório e da ampla defesa, pois os recorrentes tiveram diversas oportunidades para prestar contas dos recursos recebidos, tanto perante o órgão concedente, quanto junto aos controles interno e externo;
c) a eventual falta de formação e de organização administrativa da entidade e de sua presidente não pode servir de salvo conduto para afastar a responsabilidade da signatária do convênio, que soube preencher e apresentar o plano de trabalho, a fim de obter os recursos federais. A ausência de comprovação da boa e da regular aplicação dos recursos repassados é incapaz de alterar o juízo de valor outrora firmado, remanescendo o débito apurado e a multa dele decorrente;
d) a conduta da recorrente ao aplicar de forma irregular os recursos públicos federais que lhe foram confiados, sem, contudo, restituí-los em sua totalidade, débito este ainda não restituído, torna sua conduta reprovável, não sendo, portanto, reconhecida sua boa-fé. Isto, no entanto, não enseja afirmar que o gestor agiu de má-fé, apenas não se pode reconhecer sua boa-fé, uma vez que, repita-se, existe débito apurado e não quitado;
e) a dosimetria da multa aplicada se mostra bastante razoável e proporcional a gravidade da conduta apontada, bem como foi devidamente individualizada na pessoa dos recorrentes.
1.59. Ante o exposto, não foi trazido aos autos nenhum argumento que detenha o condão de modificar o julgado de origem, Acórdão 4723/2020-TCU-Primeira Câmara, motivo por que este não está a merecer reforma, devendo ser, por consequência, prestigiado e mantido. 
INFORMAÇÕES COMPLEMENTARES
Os recorrentes solicitam que lhes seja oportunizado o direito a apresentação de sustentação oral por ocasião do julgamento do recurso de reconsideração (peça 62, p. 15) .
PROPOSTA DE ENCAMINHAMENTO
Ante o exposto, submetem-se os autos à consideração superior, propondo-se, com fundamento nos art. 32, inciso I, e 33, da Lei 8.443/1992, c/c o artigo 285, do RI/TCU: 
a) conhecer do recurso de reconsideração interposto por Raimunda Nascimento da Silva (CPF XXX.349.642-XX) e Sindicato dos Trabalhadores e Trabalhadoras Rurais, Agricultores Familiares de Apuí/AM (CNPJ 00.749.587/0001-36) e, no mérito, negar-lhe provimento;
b) dar ciência do Acórdão que for prolatado aos recorrentes, aos órgãos/entidades interessados, aos interessados e à Procuradoria da República no Amazonas, ressaltando-se que o Relatório e o Voto que o fundamentarem podem ser consultados no endereço www.tcu.gov.br/acordaos, no dia seguinte ao de sua oficialização."
É o relatório.

8.1. Jonas Neto Camelo (13952/OAB-AM) e outros, representando Sindicato dos Trabalhadores e Trabalhadoras Rurais, Agricultores Familiares de Apuí/AM, Raimunda Nascimento da Silva, Raimunda Nascimento da Silva e Sindicato dos Trabalhadores e Trabalhadoras Rurais, Agricultores Familiares de Apuí/AM.

Procurador Júlio Marcelo de Oliveira.

TOMADA DE CONTAS ESPECIAL. CONTRATO DE REPASSE. SEAD. MDA. NÃO EXECUÇÃO DO OBJETO PACTUADO. CITAÇÃO. REJEIÇÃO DE ALEGAÇÕES DE DEFESA. CONTAS IRREGULARES. DÉBITO. MULTA. COMUNICAÇÕES. RECURSO DE RECONSIDERAÇÃO. CONHECIMENTO. NÃO PROVIMENTO. CIÊNCIA.

TOMADA DE CONTAS ESPECIAL (TCE)

Secretaria de Recursos (SERUR); Secretaria de Controle Externo de Tomada de Contas Especial (SecexTCE).

Cuidam os autos de tomada de contas especial instaurada pela Caixa Econômica Federal (Caixa) , em razão da inexecução do Contrato de Repasse 0306.981-40/2009 (Siafi/Siconv 720.452) , celebrado entre o antigo Ministério do Desenvolvimento Agrário (MDA) , representado pela Caixa, e o Sindicato dos Trabalhadores e Trabalhadoras Rurais, Agricultores e Agricultoras Familiares de Apuí/AM - Sintrafa, que tinha por objeto o "fortalecimento da agricultura familiar, através da realização de evento territorial visando a comercialização, articulação de negociação, intercâmbio de boas práticas e articulação de redes de cooperação, no município de Apuí/AM".
2.	O mencionado ajuste previu dispêndios que totalizavam R$ 103.422,00, sendo R$ 100.000,00 custeados pela União e R$ 3.422,00 a título de contrapartida, e vigeu de 29/12/2009 a 31/3/2012.
3.	Por meio do Acórdão 4723/2020-TCU-Primeira Câmara, este Tribunal decidiu:
"ACORDAM os ministros do Tribunal de Contas da União, reunidos em sessão da 1ª Câmara, ante as razões expostas pelo relator, em:
9.1. rejeitar as alegações de defesa apresentadas pelo Sindicato dos Trabalhadores e Trabalhadoras Rurais, Agricultores e Agricultoras Familiares de Apuí/AM e pela Sra. Raimunda Nascimento da Silva;
9.2. julgar irregulares, com fundamento nos arts. 1º, I, e 16, III, "c", da Lei 8.443/1992 c/c os arts. 19 e 23, III, da mesma lei, e com arts. 1º, I, e 209, III, e 214, III, do RI/TCU, as contas da Sra. Raimunda Nascimento da Silva e condená-la ao pagamento, em solidariedade com o Sindicato dos Trabalhadores e Trabalhadoras Rurais, Agricultores e Agricultoras Familiares de Apuí/AM, das quantias abaixo especificadas, com a fixação do prazo de 15 (quinze) dias, a contar da notificação, para que comprovem, perante este Tribunal (art. 214, III, "a", do RI/TCU) , o recolhimento da dívida aos cofres do Tesouro Nacional, atualizada monetariamente e acrescida dos juros de mora, calculados a partir das datas discriminadas, até a data do recolhimento, na forma prevista na legislação em vigor:
DATA		VALOR		DÉBITO / CRÉDITO
17/3/2010		R$ 100.000,00		DÉBITO
5/4/2012		R$ 1.971,69		CRÉDITO
9.3. aplicar à Sra. Raimunda Nascimento da Silva e ao Sindicato dos Trabalhadores e Trabalhadoras Rurais, Agricultores e Agricultoras Familiares de Apuí/AM, individualmente,  a multa prevista no art. 57 da Lei 8.443/1992 c/c o art. 267 do RI/TCU, no valor de R$ 17.000,00 (dezessete mil reais) , fixando-lhes o prazo de 15 (quinze) dias, a contar da notificação, para que comprovem, perante este Tribunal (art. 214, III, "a", do RI/TCU) , o recolhimento da dívida aos cofres do Tesouro Nacional, atualizada monetariamente desde a data do presente acórdão até a do efetivo recolhimento, se for paga após o vencimento, na forma da legislação em vigor;
9.4. autorizar, desde logo, nos termos do art. 28, II, da Lei 8.443/1992, a cobrança judicial das dívidas, caso não atendidas as notificações;
9.5. com fundamento no § 3º do art. 16 da Lei 8.443/1992, encaminhar cópia desta deliberação à Procuradoria da República no Amazonas, para a adoção das medidas que entender cabíveis. (ênfases acrescidas) "
4.	Conforme consignado no voto condutor da deliberação recorrida, mesmo após as diversas oportunidades dadas ao Sintrafa e à sua presidente para que apresentassem a documentação comprobatória das despesas realizadas, os responsáveis se limitaram a informar que a encaminharam ao MDA, o que não conseguiram comprovar.
5.	Diante da ausência de elementos que pudessem comprovar que os recursos repassados foram aplicados no objeto pactuado, os responsáveis tiveram as contas julgadas irregulares, com condenação em débito e aplicação individual da multa do art. 57 da Lei 8.443/1992.
II
6.	Nesta oportunidade, aprecio recurso de reconsideração interposto pela Sra. Raimunda Nascimento da Silva e pelo Sintrafa contra a mencionada deliberação.
7.	Os recorrentes alegam, em síntese, que:
 (i) haveria ofensa aos princípios do contraditório, da ampla defesa e do devido processo legal, ante a não permissão de produção de prova "oral ou técnica" e a necessidade "de oportunizar a defesa prévia para que o interessado no processo administrativo sancionador possa exercer o seu direito ao contraditório e à ampla defesa"; e
 (ii) a penalidade aplicada seria desproporcional, dado que não haveria evidência de má-fé por parte dos responsáveis.
8.	Ao final, requer o exame da documentação ora juntada aos autos, tendo em vista o princípio da verdade material.
III
9.	Após o exame das razões recursais, a Secretaria de Recursos, com a anuência do representante do Ministério Público junto ao TCU, propõe conhecer do recurso para, no mérito, negar-lhe provimento.
IV
10.	Preliminarmente, conheço do recurso de reconsideração interposto, uma vez que preenche os requisitos atinentes à espécie.
11.	Acolho os pareceres precedentes e adoto seus fundamentos como razões de decidir, sem prejuízo das considerações a seguir.
12.	A alegação de que haveria ofensa aos princípios do contraditório, da ampla defesa e do devido processo legal não merece prosperar. Ao contrário do que alegam, os recorrentes tiveram diversas oportunidades para cumprir com o dever constitucional de demonstrar a boa e regular aplicação dos recursos federais que lhes foram confiados. Nesse sentido, como relatou a Serur, a Caixa solicitou o encaminhamento de documentação pendente poucos meses após o fim do prazo para a apresentação da devida prestação de contas. Além disso, após a citação realizada no âmbito desta Corte, os responsáveis:
"constituíram procurador legal (peça 13) e solicitaram a prorrogação de prazo (peça 14) , a qual foi concedida, a fim de propiciar o contraditório e a ampla defesa (peça 15) , e, novamente, em 2019, foi solicitada nova prorrogação de prazo (peça 30) , diligências foram realizadas por esta Corte de Contas para verificar se os recorrentes haviam apresentado a devida prestação de contas ao Órgão Concedente (peças 24-25 e 31-37) "
13.	No que concerne ao argumento de que a penalidade aplicada seria desproporcional, dado que não haveria evidência de má-fé por parte dos responsáveis, não assiste razão aos recorrentes.
14.	Conforme ressaltou a unidade técnica, os recorrentes vêm sendo chamados a prestar contas desde 23/7/2012 e, só agora, em sede de recurso de reconsideração, apresentaram documentação com intuito de afastar sua inadimplência do dever de prestar contas. Desse modo, observa-se que os recorrentes, ao contrário do que afirmam, não agiram para comprovar a aplicação dos recursos de modo imediato, não podendo se socorrer por meio de mera alegação de falta de formação da presidente da entidade ou de problemas de organização administrativa.
15.	Assim, nesse contexto, considerando que os responsáveis não cumpriram com suas obrigações constitucionais e legais, não há reparos a se fazer no julgamento pela irregularidade das contas, na consequente imputação do débito e no valor da multa que lhes foi aplicada (R$ 17.000,00) , correspondente a cerca de 10% do valor máximo autorizado pela Lei 8.443/1992 que é de 100% do valor atualizado do dano causado ao erário.
16.	Por fim, quanto à documentação juntada aos autos por ocasião da interposição do presente recurso, conforme a análise empreendida pela Secretaria de Recursos, esta se mostra insuficiente para comprovar que os serviços foram prestados.
17.	Os recorrentes colacionaram contratos de prestação de serviço, a relação de prestadores de serviço, o relatório de execução de atividades, cartas-resposta de cotação de preços, fotos sem referência ao que estava sendo realizado, uma foto da placa do evento e documento sem data relatando sua realização.
18.	O plano de trabalho do contrato de repasse previa apenas uma meta, qual seja: a "Realização da IV Feira da Agricultura Familiar do Território Madeira".
19.	A mera apresentação de fotos não comprova que o evento tenha de fato ocorrido, como esclareceu a unidade técnica, sendo imprescindível que outros elementos demonstrem que essas imagens são realmente do evento objeto do ajuste.
20.	Conforme disposto no contrato, em sua Cláusula Décima Primeira - Dos Documentos e da Contabilização, deveriam ser apresentados vários outros documentos para a prestação de contas:
"11.1 - As faturas, recibos. notas fiscais e quaisquer outros documentos comprobatórios de despesas serão emitidos em nome do CONTRATADO, devidamente identificados com o nome do Programa e o número do Contrato de Repasse, e mantidos em arquivo, em ordem cronológica, no próprio local em que forem contabilizados, à disposição dos órgãos de controle interno e externo e pelo prazo de 10 (dez) anos, contados da aprovação da prestação de contas pela CONTRATANTE."
20.	Ausente a documentação prevista no ajuste, verifica-se que não só a realização do evento não restou evidenciada, mas que nem sequer restou demonstrada a boa e regular aplicação dos recursos federais, ante a ausência de comprovação da destinação desses valores.
21.	Dessa forma, considerando que as razões recursais não se mostram suficientes para afastar os fundamentos da decisão recorrida, entendo que o recurso deve ser conhecido para, no mérito, ser-lhe negado provimento.
	Ante o exposto, em linha com os pareceres precedentes, voto por que seja adotada a deliberação que ora submeto a este Colegiado.
TCU, Sala das Sessões Ministro Luciano Brandão Alves de Souza, em 27 de outubro de 2020.
BENJAMIN ZYMLER 
Relator